【裁判字號】    94,訴,1469
【裁判日期】    950110
【裁判案由】    清償債務
【裁判全文】
臺灣桃園地方法院民事判決              94年度訴字第1469號
原      告  丙○○
                      樓之4
訴訟代理人  甲○○
被      告  乙○○
上列當事人間請求清償債務事件，於民國94年12月27日辯論終結
，本院判決如下：
    主  文
被告應給付原告新台幣玖拾伍萬捌仟零伍拾元，及自民國八十三
年四月八日起至清償日止，按年息百分之五計算之利息。
原告其餘之訴駁回。
訴訟費用由被告負擔百分之九十五；餘由原告負擔。
    事  實
甲、原告方面：
一、聲明：被告應給付原告新台幣（下同）100 萬元，及自民國
    82年4 月7 日起至清償日止，按年息5%計算之利息。
二、陳述：被告於82年1 月5 日向原告借款100 萬元，約定於同
    年4 月6 日清償，被告並簽發票面金額100 萬元之本票乙紙
    交予原告，且以其所有之不動產設定第2 順位抵押權以供擔
    保。詎被告屆期不為清償，嗣該不動產經本院執行處查封、
    拍賣，原告參與分配後，僅受清償141,457 元，本金部分未
    受清償，上揭借款本金連同利息、違約金合計尚有1,382,05
    0 元未獲清償，遂提起本件訴訟向被告請求清償上開本金10
    0 萬元及自上揭約定清償日翌日起算之法定遲延利息。
三、證據：提出本票、本院民事執行處強制執行金額計算書分配
    表影本各1 紙為證。
乙、被告方面：
一、聲明：原告之訴駁回。
二、陳述：被告前向原告借款並亦應原告之要求將其所有之不動
    產設定抵押權予原告。原告於83年行使抵押權時，已優先受
    分配，十餘年過後，又提起本件訴訟，原告一事再理，不知
    其請求權之依據為何。且其無力償還本件借款，故不同意原
    告之請求。
丙、本院依職權調閱本院82年度執字第5193號執行卷宗。
    理  由
甲、程序方面：
    按訴狀送達後，原告不得將原訴變更，但擴張或減縮應受判
    決事項之聲明者，不在此限，民事訴訟法第255 條第1 項但
    書第3 款定有明文。本件原告起訴時，就法定遲延利息之請
    求原聲明自82年4 月6 日起算，嗣於94年12月27日言詞辯論
    期日將上開起算日變更為同年月7 日，核屬減縮應受判決事
    項之聲明，與首揭法條規定，自無不合，應予准許。
乙、實體方面：
一、原告主張：被告於82年1 月5 日向伊借款100 萬元，約定於
    同年4 月6 日清償，被告並簽發票面金額100 萬元之本票乙
    紙，且以被告所有之不動產設定第2 順位抵押權以供擔保。
    嗣該不動產經本院執行處查封、拍賣，伊聲明參與分配後僅
    受償141,457 元，不足額為1,382,050 元等之事實，業據提
    出與伊所述相符之本票、本院民事執行處強制執行金額計算
    書分配表影本各1 紙為證（見本件支付命令卷第6 頁、本院
    卷第13頁），且為被告所不爭執，足信為真正。
二、原告復主張：被告所欠金額連同本金、利息、違約金於伊參
    與分配後不足額為1,382,050 元，被告所欠本金全未受償，
    是被告自應清償伊上開借款本金100 萬元等語，則為被告所
    否認，並以前詞置辯。經查：
  (一)本件被告提出用以設定抵押權為原告擔保本件借款100 萬元
    之不動產，係因訴外人林香君持本院82年度票字第232 號本
    票裁定向本院聲請對被告為給付票款之強制執行程序而遭查
    封、拍賣，林香君及原告分別為該不動產之第1 順位、第2
    順位之抵押權人，原告經本院執行處通知行使抵押權後，聲
    明參與分配並陳報稱：系爭借款約定利息以年息8%計算，違
    約金約定以每日每萬元40元計付等語。而依本院執行處所製
    作之強制執行金額計算書分配表之計載，原告之系爭借款本
    金為100 萬元，利息自82年1 月8 日算至83年4 月7 日止，
    共計454 日，以年息8%計算為99,507元，違約金自82年2 月
    8 日算至83年4 月7 日，以日息0.1%計算為424,000 元，原
    告受分配金額為141,457 元，不足額為1,382,050 元，兩造
    對於該分配表均未為異議等情，業據本院依職權調取本院82
    年度執字第5193號民事執行卷宗核閱屬實，堪予認定。
  (二)按清償人所提出之給付，應先抵充費用，次充利息，次充原
    本，固為民法第323 條前段所明定。至於違約金之性質則與
    利息不同，民法既無違約金儘先抵充之規定，其抵充之順序
    ，應在原本之後。從而除當事人另有特別約定外，債權人尚
    難以違約金優先於原本抵充而受清償（最高法院80年度台上
    字第390 號判決意旨參照）。本件兩造間就系爭借款所生之
    違約金有特別約定優先於原本抵充而受清償乙節，未據原告
    主張並舉證證明之，本院自難認兩造間有此特約，是原告於
    上揭強制執行事件中參與分配後所得既不足用以清償全部債
    權，詳如前述，則伊受分配之金額自應依上開條文規定先抵
    充費用，次充利息，次充原本，如有剩餘始能抵充違約金而
    受清償。因此，原告所受分配之141,457 元因無費用須先抵
    充，故先抵充利息99,507元，剩餘41,950元再充原本（計算
    式：000000－00000 ＝41950）， 則原告本件系爭借款本金
    於受部分清償後，尚餘958,050 元（計算式：0000000 －00
    000 ＝958050），至於違約金部分，因已無剩餘分配金額，
    即無從抵充而受償。是原告主張系爭借款本金全未受清償云
    云，不足為採。
  (三)次按，有抵押權之債權人，雖可就抵押物之賣得價金優先受
    償，然不能因其設有抵押權，即謂清償債務應以抵押物為限
    最高法院著有18年上字第1624號判例可資參照。是本件系爭
    借款雖經被告提供不動產設定抵押權以為擔保，惟其效力僅
    在於使抵押權人得就抵押物賣得價金優先受償而已，非謂於
    抵押物於實行抵押權後，其所擔保之債權即隨同消滅，因此
    ，被告於本件抵押物賣得價金不足清償該債務後，仍應負清
    償所餘債務之責，被告辯稱原告已行使抵押權而優先分配價
    金，即不得再為本件請求云云，自屬無據，不足為採。
  (四)被告另辯稱：本件系爭借款業經原告行使抵押權，即有一事
    不再理之效力，不得再為請求等語。因按，當事人不得就已
    起訴之事件，於訴訟繫屬中，更行起訴。除別有規定外，確
    定之終局判決就經裁判之訴訟標的，有既判力。主張抵銷之
    請求，其成立與否經裁判者，以主張抵銷之額為限，有既判
    力。民事訴訟法第253 條、第400 條分別定有明文。而本件
    係由林香君對被告聲請本票裁定之強制執行，再由原告以抵
    押權人之身分主張優先受償之權利而聲明參與分配，已如前
    述，並非原告曾以系爭借款之同一事件對被告提起訴訟。而
    原告之聲明參與分配性質上仍屬抵押權之行使，法院僅從程
    序上審查其抵押權行使之當否，亦不具確定實體上法律關係
    存否之性質，故上開強制執行事件對於本件債權及抵押權之
    存否，並無既判力。是原告提起本訴並無上開條文所定更行
    起訴或為前訴訟既判力所及之問題，被告辯稱原告起訴違反
    一事不再理原則云云，洵無足採。至於，被告辯稱其無力償
    還云云，因債務人資力之有無僅涉日後債權人執行有無效果
    而已，尚不足以妨礙原告於本件所為之請求，被告此部分所
    辯，亦無所據，不足憑採，附此敘明。
三、再按，消費借貸契約，借用人應於約定期限內，返還與借用
    物種類、品質、數量相同之物。又給付有確定期限者，債務
    人自期限屆滿時起，負遲延責任。遲延之債務，以支付金錢
    為標的者，債權人得請求依法定利率計算之遲延利息，但約
    定利率較高者，仍從其約定利率。民法第478 條前段、第22
    9 條第1 項、第233 條第1 項分別定有明文。經查，本件兩
    造既約定被告應於82年4 月6 日清償系爭借款，被告屆期並
    未履行，自同年月7 日起即應負遲延責任，惟原告曾聲明參
    與分配而行使抵押權，系爭借款本金於受部分清償後尚餘95
    8,050 元，且算至83年4 月7 日止之利息亦已受清償，均如
    前述，則原告本件遲延利息之請求當僅得自83年4 月8 日起
    算至清償日止。又兩造約定之利率為年息8%，原告於本件僅
    請求按年息5%計算之法定遲延利息，亦無不合。從而，原告
    依兩造間消費借貸之法律關係，請求被告給付原告958,050
    元及自83年4 月8 日起至清償日止，按年息5%計算之利息，
    為有理由，應予准許，逾此範圍之請求，為無理由，應予駁
    回。
四、本件事證已臻明確，兩造其餘之主張、陳述及所提之證據資
    料，核與判決結果無何影響，爰不一一論述，附此敘明。
五、據上論結，本件原告之訴為一部有理由，一部無理由，依民
    事訴訟法第79條，判決如主文。
中    華    民    國    95    年    1     月    10    日
                  民事第二庭    法  官  范明達
以上正本係照原本作成
如對本判決上訴，須於判決送達後20日內向本院提出上訴狀
中    華    民    國    95    年    1     月    11    日
                                書記官  李燕枝


司法院資訊處製作；財團法人民間司法改革基金會備份。
